ACORDAO-COMPLETO-2457223

ACÓRDÃO 10966/2021 ATA 28/2021 - PRIMEIRA CÂMARA

VISTOS, relatados e discutidos estes autos em que se aprecia recurso de reconsideração interposto por Mário Barbosa Gonçalves contra o Acórdão 5132/2017-TCU-Primeira Câmara, por meio do qual o Tribunal julgou suas contas irregulares e imputou-lhe débito, em razão de irregularidades na execução de obras e serviços relacionados a sistemas de abastecimento de água, referentes a obras licitadas em 1997, sob responsabilidade da Coordenação Regional da Funasa no Maranhão,
ACORDAM os Ministros do Tribunal de Contas da União, reunidos em Sessão da Primeira Câmara, diante das razões expostas pelo Relator, em:
9.1. com fundamento nos arts. 32, inciso I, e 33 da Lei 8.443/1992, conhecer e negar provimento ao presente recurso de reconsideração, mantendo-se inalterado o Acórdão 5132/2017-TCU-Primeira Câmara;
9.2. dar ciência deste acórdão ao recorrente.

Recurso de reconsideração contra o decisão que julgou irregulares as contas do recorrente e o condenou em débito em razão de irregularidades na execução de obras e serviços relacionados a sistemas de abastecimento de água.

Primeira Câmara

Superintendência Estadual da Funasa no Maranhão.

3. Responsáveis/Recorrentes:
3.1. Responsáveis: Comercial Teixeira Oliveira Ltda - Me (69.390.706/0001-03); Etapa Engenharia Ltda - Me (07.499.684/0001-67); Ferdril Perfurações e Comércio Ltda - Me (01.843.345/0001-70); Fernando José Martins de Sousa (XXX.962.993-XX); Himecol Serviços de Hidrologia Construção e Com Ltda (74.097.908/0001-00); Imperatriz Poços Artesianos Ltda - Me (02.019.953/0001-27); Janilton Cavalcante Aranha (XXX.668.653-XX); José Francisco Santos Sousa (XXX.230.863-XX); José de Amazonir Alves Linhares (XXX.663.093-XX); Márcio Antônio Pinto de Almeida (XXX.026.843-XX); Meta Comércio e Construções Ltda - Me (01.785.762/0001-03); Mário Barbosa Gonçalves (XXX.800.583-XX)
3.2. Recorrente: Mário Barbosa Gonçalves (XXX.800.583-XX).

13.1. Ministros presentes: Walton Alencar Rodrigues (Presidente), Benjamin Zymler, Bruno Dantas (Relator), Vital do Rêgo e Jorge Oliveira.
13.2. Ministro que não participou da votação: Jorge Oliveira.
13.3. Ministros-Substitutos presentes: Augusto Sherman Cavalcanti e Weder de Oliveira.

ACORDAO-COMPLETO-2518535

Acórdão 4469/2022 - Primeira Câmara

BRUNO DANTAS

Ministro Vital do Rêgo.

Cuidam os autos de recurso de reconsideração interposto por Mário Barbosa Gonçalves (peça 316) contra o Acórdão 5132/2017-TCU-Primeira Câmara.
A tomada de constas especial que deu origem a estes autos foi instaurada pela Auditoria Interna da Fundação Nacional de Saúde (Funasa) em desfavor de gestores da então Coordenação Regional da Funasa no Estado do Maranhão, atual Superintendência Estadual da Funasa, e de empresas contratadas para a execução de obras e serviços relacionados a sistemas de abastecimento de água, referentes a obras licitadas em 1997.
A deliberação recorrida, relatada pelo Ministro Vital do Rêgo, apresentou o seguinte teor:
"9.1. excluir da relação processual os responsáveis Amanda Nobre Schiavinato (XXX.342.433-XX) ; Fernando Nobre Martins (XXX.429.323-XX) ; e Renata Mota Martins (XXX.007.602-XX) ;
9.2. arquivar as contas sem julgamento do mérito, por ausência de pressupostos para o desenvolvimento válido e regular do processo, quanto à responsabilidade do Sr. Fernando José Martins de Sousa (XXX.962.993-XX) , com fundamento no art. 212 do Regimento Interno do TCU, c/c os arts. 6º, inciso II, e 19 da Instrução Normativa 71/2012;
9.3. julgar irregulares as contas dos Srs. Márcio Antônio Pinto de Almeida (XXX.026.843-XX) , José de Amazonir Alves Linhares (XXX.663.093-XX) , José Francisco Santos Sousa (XXX.230.863-XX) , Mário Barbosa Gonçalves XXX.026.843-XX) , Janilton Cavalcante Aranha (XXX.668.653-XX) e das empresas Himecol - Serviços de Hidrologia, Mecânica e Comércio Ltda. (74.097.908/0001-00) , Comercial Teixeira Oliveira Ltda. (69.390.706/0001-03) , Etapa Engenharia Ltda. (07.499.684/0001-67) , Ferdril Perfurações e Comércio Ltda. (01.843.345/0001-70) , Imperatriz Poços Artesianos Ltda. (02.019.953/0001-27) e Meta Comércio e Construções Ltda. (01.785.762/0001-03) , com fundamento nos arts. 1º, inciso I, 16, inciso III, alíneas 'b' e 'c', e 19, caput, da Lei 8.443/1992, c/c os arts. 1º, inciso I, e 209, inciso IV, do Regimento Interno;
9.4. condenar, solidariamente, os responsáveis mencionados no subitem anterior, com fundamento no art. 19, caput, da Lei 8.443/1992, c/c o art. 210, do RI/TCU, ao pagamento das importâncias abaixo mencionadas, com a fixação do prazo de 15 (quinze) dias, a contar da notificação, para comprovar, perante o Tribunal, em respeito ao art. 23, inciso III, alínea 'a', da Lei 8.443/1992, c/c art. 214, inciso III, alínea 'a', do RI/TCU) , o recolhimento da dívida aos cofres da Fundação Nacional de Saúde, atualizada monetariamente e acrescida dos juros de mora, calculados a partir das datas mencionadas, até a data do recolhimento, na forma prevista na legislação em vigor:
- Responsáveis solidários: Márcio Antônio Pinto de Almeida (XXX.026.843-XX) , Mário Barbosa Gonçalves (XXX.800.583-XX) , José de Amazonir Alves Linhares (XXX.663.093-XX) e a empresa Himecol - Serviços de Hidrologia, Mecânica e Comércio Ltda. (74.097.908/0001-00) :
	Valor (R$) 
	Data
	Evidência
	Localidade
	Irregularidade

	27.438,96
	29/1/1998
	Cheque 914214
	Povoado de Boa Vista do Pindaré, município de Cajari/MA
	Obra totalmente paga sem atender às especificações técnicas 
 (peça 1, p.34-35) 

	10.989,82
	24/4/1998
	Cheque 913402
		
- Responsáveis solidários: Márcio Antônio Pinto de Almeida (XXX.026.843-XX) , Mário Barbosa Gonçalves (XXX.800.583-XX) , Janilton Cavalcante Aranha (XXX.668.653-XX) e a empresa Comercial Teixeira Oliveira Ltda. (69.390.706/0001-03) :
	Valor (R$) 
	Data
	Evidência
	Localidade
	Irregularidade

	20.081,40
	16/1/1998
	Cheque 912131
	Cana Brava, localidade do município de Água Doce/MA
	Obra totalmente paga sem a devida conclusão
 (peça 1, 36-38) 

	21.641,00
	3/2/1998
	Cheque 912139
	Sede do Município de Água Doce/MA
	Obra totalmente paga sem a devida conclusão
 (peça 2, p.18-26) 

	7.396,00
	4/3/1998
	Cheque 912169
		
	19.500,00
	18/2/1998
	Cheque 912153
		
	13.095,80
	12/3/1998
	Cheque 912721
	Magnificat, povoado de Itapecuru-mirim
	Obra totalmente paga sem atender às especificações exigidas
 (peça 3, p.1-3) 

	49.990,00
	18/12/1997
	Nota fiscal 169
	Bacabeira, povoado de Bacabal/MA
	Entrega parcial (66%) da aquisição referente a 1000 M de tubos
 (peça 2, p.50) 

- Responsáveis solidários: Márcio Antônio Pinto de Almeida (XXX.026.843-XX) , Mário Barbosa Gonçalves (XXX.800.583-XX) e a empresa Etapa Engenharia Ltda. (07.499.684/0001-67) :
	Valor (R$) 
	Data
	Evidência
	Localidade
	Irregularidade

	39.932,90
	4/3/1998
	Ordem bancária 98OB0494
	Sede do Município de Peritoró/MA
	Obra totalmente paga sem a devida conclusão
 (peça 48, p.7) 

	41.922,00
	6/4/1998
	Ordem bancária 98OB1138
	Boa Hora, povoado do município de Alto Alegre do Maranhão
	Obra totalmente paga sem ser iniciada
 (peça 48, p.8) 

	69.930,00
	4/3/1998
	Ordem bancária 98OB0470
	Coroatá, povoado de Palmeirândia/MA
	Obra totalmente paga sem a devida conclusão
 (peça 48, p.9) 

	79.895,00
	6/4/1998
	Ordem bancária 98OB1137
	Alto de Areias, povoado do município de Pedreiras/MA
	Obra totalmente paga sem a devida conclusão
 (peça 8, p.48) 

- Responsáveis solidários: Márcio Antônio Pinto de Almeida (XXX.026.843-XX) , Mário Barbosa Gonçalves (XXX.800.583-XX) e a empresa Ferdril - Perfurações e Comércio Ltda. (01.843.345/0001-70) :
	Valor (R$) 
	Data
	Evidência
	Localidade
	Irregularidade

	25.212,19
	5/2/1998
	Ordem bancária 98OB0394
	Videl, povoado do município de Bacabeira/MA
	Obra totalmente paga sem a devida conclusão
 (peça 4, p.5-19) 

	41.087,81
	10/5/1998
	Ordem bancária 98OB0685
		
	17.000,00
	10/05/1998
	Ordem bancária 98OB0692
	Povoado de Zé Pedro do município de Bacabeira/MA
	Obra paga sem a devida conclusão
 (peça 4, p.5-19) 

- Responsáveis solidários: Márcio Antônio Pinto de Almeida (XXX.026.843-XX) , Mário Barbosa Gonçalves (XXX.800.583-XX) e a empresa Imperatriz Poços Artesianos Ltda. (02.019.953/0001-27) :
	Valor R$) 
	Data
	Evidência
	Localidade
	Irregularidade

	23.140,00
	20/1/1998
	Ordem bancária 98OB0327
	Alto Araçagy, povoado do Município de Raposa/MA
	Obra paga sem ser iniciada
 (peça 4, p.41-50)  e peça 5, 1-2) 

	18.200,00
	12/5/1998
	Ordem bancária 98OB0887
		
	60.000,00
	19/2/1998
	Ordem Bancária 98OB0455
	Sede do município de Lagoa Grande/MA
	Obra totalmente paga sem atender às especificações
 (peça 4, p.41-50) e peça 5, 1-2) 

- Responsáveis solidários: Márcio Antônio Pinto de Almeida (XXX.026.843-XX) , Mário Barbosa Gonçalves (XXX.800.583-XX) e a empresa Meta Comércio e Construções (01.785.762/0001-03) :
	Valor (R$) 
	Data
	Evidência
	Localidade
	Irregularidade

	25.547,87
	2/4/1998
	Ordem Bancária 98OB1114
	Bairro Mutirão, no município de Coelho Neto
	Obra paga sem a devida conclusão
 (peça 6, p.22) .

9.5. autorizar a cobrança judicial das dívidas, caso não atendidas as notificações, na forma do art. 28, inciso II, da Lei 8.443/1992;
9.6. autorizar, desde logo, caso solicitado e o processo não tenha sido remetido para cobrança judicial, o pagamento das dívidas em até 36 (trinta e seis) parcelas mensais e consecutivas, nos termos do art. 26 da Lei 8.443/1992, c/c o art. 217 do Regimento Interno/TCU, fixando-se o vencimento das primeiras parcelas em 15 (quinze) dias, a contar do recebimento da notificação, e o das demais a cada 30 (trinta) dias, devendo incidir sobre cada valor mensal os correspondentes acréscimos legais, na forma prevista na legislação em vigor, sem prejuízo de alertar os responsáveis de que a falta de comprovação do recolhimento de qualquer parcela implicará o vencimento antecipado do saldo devedor;
9.7. encaminhar cópia deste acórdão, bem como do relatório e do voto que o fundamentam, à 3ª Vara Federal da Seção Judiciária do Maranhão, onde atualmente corre ação sobre os mesmos fatos tratados neste processo, e ao Procurador-Chefe da Procuradoria da República no Estado do Maranhão, nos termos do § 3º do art. 16 da Lei 8.443/1992, c/c o § 7º do art. 209 do Regimento Interno do TCU, para adoção das medidas que entender cabíveis;
9.8. dar ciência aos responsáveis desta deliberação."
Admitido o processamento do recurso, porquanto preenchidos os requisitos previstos no artigo 33 da Lei 8.443/1992, conferi efeito suspensivo aos itens 9.3, 9.4 e 9.5 do acórdão recorrido em relação ao recorrente, estendendo-o aos demais condenados em solidariedade (peça 319) .
Instruído o presente feito, faço reproduzir, com os ajustes que julgo pertinentes, o exame técnico e o encaminhamento oferecidos pela Secretaria de Recursos deste Tribunal (peça 371) , que contou com a anuência do corpo diretivo da unidade (peças 372 e 373) :
"MÉRITO
4. Delimitação
4.1.  Constitui objeto do recurso verificar se: 
a)  houve ofensa ao devido processo legal e ao contraditório e à ampla defesa (peça 316, p. 3) ;
b) cabe a responsabilização do recorrente (peça 316, p. 4-12) ;
c) o valor do débito deve ser revisto (peça 316, p. 12-13) ;
d) ocorreu prescrição. 
4.2. O exame da prescrição faz-se necessário, dado o recente julgamento, pelo Supremo Tribunal Federal (STF) , do RE 636.886 (tema 899 de repercussão geral) , enunciando-se a tese de que 'é prescritível a pretensão de ressarcimento ao erário fundada em decisão de Tribunal de Contas'. 
4.3. Os significativos impactos deste julgamento justificam uma análise mais detalhada do tema, motivo pelo qual a arguição de prescrição, embora tenha um caráter preliminar, será examinada ao final, abordando-se os vários aspectos envolvidos.
5. Se houve ofensa ao devido processo legal e ao contraditório e à ampla defesa (peça 316, p. 3) .
5.1. O recorrente afirma que, apesar da defesa apresentada à peça 131, tais alegações foram, em prova de ausência de cotejo, rejeitadas, numa total negativa do justo processo legal e ampla defesa.
Análise
5.2. Não assiste razão ao recorrente, considerando que lhe foi disponibilizada oportunidade para exercer os princípios do contraditório e da ampla defesa, tanto na fase interna quanto na fase externa da TCE.
5.3. Na fase interna da TCE, o recorrente foi notificado pela Funasa em 9/6/2004, com comprovação de recebimento da referida correspondência pelo próprio responsável, em seu endereço, em julho daquele mesmo ano, tendo se manifestado sobre as irregularidades que lhe foram atribuídas. Exerceu, portanto seu direito de resposta  (peça 48, p. 37) .
5.4. No âmbito desta Corte de Contas, se verifica a validade das citações autorizadas à peça 118, em 6/2/2014, com ciência do recorrente à peça 123, demonstrando assim o cumprimento do devido processo legal, que é o chamamento dos responsáveis para integrar a relação processual e exercer seu direito ao contraditório e à ampla defesa, o que foi realizado, conforme peça 131.
5.5. Nos termos do devido processo legal, a garantia ao direito à ampla defesa e ao contraditório se dá na fase externa da tomada de contas especial, a qual se inicia com a autuação do processo junto a este Tribunal e finda com o julgamento. Esse é o entendimento desta Corte de Contas, conforme consignado nos Acórdão 2437/2015-TCU-Plenário, Rel. Ana Arraes, 653/2017-2ª Câmara, Rel. Augusto Nardes e 7880/2014-1ª Câmara, Rel. Benjamin Zymler.
5.6. Assim, considerando que o recorrente foi devidamente citado e, tendo tomado conhecimento de sua notificação, apresentou alegações de defesa, porém, não ofertou evidências de fatos que comprovadamente teriam prejudicado sua defesa, não se verifica violação dos princípios do contraditório, da ampla defesa e do devido processo legal.
6. Se cabe a responsabilização do recorrente (peça 316, p. 4-12) .
6. O recorrente alega que sua responsabilidade deve ser excluída da presente TCE, com base nos seguintes argumentos:
a) na condição de chefe da USANE, o recorrente, como todo e qualquer dirigente, tinha de se utilizar das análises e conferências, tanto do pessoal subordinado, quanto dos superiores até a última instância;
b) o recorrente não praticou ou contribuiu com quaisquer irregularidades, nem por ação e sequer por omissão, na prática de atos contrários ao interesse público;
c) ao longo de quase meio século, o recorrente sempre demonstrou a excelência de um comportamento ético, moral e funcional nas suas atividades;
d) acerca de não ter atendido à evidência de ajuste de preços unitários, o que teria acarretado superfaturamento em relação dos Convites 068/97 e 069/97:
d.1) esse fato não pode ser enquadrado como irregularidade porque o preço unitário de uma obra não tem o condão de relevância ou aplicabilidade nos valores dos dois convites que estão abaixo do preço estimado;
d.2) o preço ofertado é da competência da empresa licitante e a licitação da obra foi por preço global e não por preço unitário;
e) o recorrente não pode ser apenado, considerando que:
e.1) acreditou na lisura da instituição e no pessoal especializado que avaliava e dava seguimento aos assuntos;
e.2) sempre houve falhas na USANE; 
e.3) a comissão de sindicância não teve cuidado de diligenciar e atribuir a quem quer que fosse a autoria dos deslizes e simplesmente demonstrou, teoricamente, o volume de irregularidades num determinado lapso de tempo;
e.4) havia atesto com pagamentos antecipados por orientação do comando da Funasa, para compensar as vezes em que a Funasa não efetuava corretamente o pagamento das obras;  
e.5) os possíveis desvios não decorreram da conduta do recorrente, mas de terceiros, uma vez que o processo de fiscalização se inicia com o deslocamento do técnico que efetua a fiscalização in loco; no seu retorno, é elaborado relatório com atesto das notas fiscais; daí o processo retorna à chefia da USANE, que o encaminha à Administração da Coordenação Regional da Funasa no Maranhão - CORMA;
e.6) como se percebe, o recorrente somente deu sequência aos trabalhos de base e nesse toar, somente é competência da chefia da USANE encaminhar o processo ao técnico designado para fazer a fiscalização;
e.7) o recorrente não pode ser responsabilizado, se a própria instituição comandava os desmandos administrativos gerados pela incompetência da gestão; 
f) o recorrente não exerceu a função de ordenador de despesas ou de guarda de dinheiro e bens para assinar e responder por eventuais prejuízos como dispõem o §2º do art. 74 (transcrito à peça 316, p. 5) e art. 90 do Decreto-Lei 200/1967;
g) na mesma linha, em desconformidade com o art. 70 da Lei 8.666/1993 (transcrito à peça 316, p. 5) , que trata dos contratados pela administração pública, não há prova de culpa ou dolo ou de que foi conivente para fins de ressarcimento;
h) o recorrente nunca atestou obras inacabadas como se estivessem prontas, não recebeu qualquer dinheiro por isso e não causou prejuízo à FUNASA, uma vez que as obras pagas, relacionadas à peça 316, p. 9, foram autorizadas pelos ordenadores de despesa Márcio Antonio Pinto de Almeida, seu substituto José Francisco Santos Sousa, José de Amazonir Alves Linhares e Janilton Cavalcante Aranha, conforme procedimentos descritos à peça 316, p. 9-10, e conforme comprova o depoimento do chefe de equipe da contabilidade à peça 316, p. 8-9;
i) todas as práticas delituosas imputadas ao recorrente são de responsabilidade única e exclusiva da ação isolada do geólogo Fernando José Martins de Sousa, o qual, de uma só vez, saiu atestando as obras quando das suas visitas às localidades no intuito de fiscalizar, pessoal e isoladamente, os serviços, acreditando que as firmas eram idôneas, conforme entendimento das comissões do PAD, descrito no trecho à peça 316, p. 6-7;
j) a legislação e a jurisprudência do TCU, conforme exemplifica o Acórdão 859/2006-TCU-Plenário, relatado pelo Ministro Marcos Vilaça, cujo trecho foi descrito à peça 316, p. 8, é uníssona ao imputar ao fiscal a responsabilidade pelo prejuízo causado;   
k) não foi provada a má-fé do recorrente, nem sua conivência com o fiscal que atestou indevidamente as obras, condição necessária à responsabilização do recorrente, pelo contrário, conforme comprova depoimento do próprio responsável Fernando Martins, transcrito à peça 316, p. 7;
l)  a regra mais simples do direito administrativo é a de que a natureza e a circunstância do ato limitam a responsabilidade aos que o praticaram, não podendo envolver outras pessoas que dele não fizeram parte. Dessa forma, inexiste fato de responsabilidade direta ou indireta do recorrente que possa ter gerado dano, eis que presente a ausência de nexo causal entre o ato e a conduta gerada;
m) para que uma ação ou omissão seja crime, sancionável como penalidade, é preciso além do liame subjetivo, a cominação e a imputação deste para aquele que cometeu o ato ilícito, o que torna impossível a condenação do recorrente, conforme posicionamento do STF, cujo trecho foi transcrito à peça 316, p. 11;
n)  não houve por parte do recorrente conduta dolosa ou culposa, repisa-se, haja vista a imprevisibilidade a inexistência de intenção de causar prejuízo ao erário, conforme entendimento da doutrina de Rogério Graco, cujo trecho foi transcrito à peça 316, p. 11;
o) não há que restituir recursos que não foram desembolsados por ações ou ordens do recorrente, haja vista que nunca foi responsável por qualquer ato de pagamento ou mesmo por emitir,  autorizar ou ordenar qualquer tipo de despesa;
p) se qualquer das obras sob comento foi fruto de licitação e o vencedor cumpriu, no todo ou em parte, o contrato, inexiste a prova do que foi pago e do que foi despendido para o resultado encontrado pelo TCU, a respeito do cumprimento total ou parcial do contrato licitado; caso tenha faltado alguma assinatura, quem deve ser responsabilizado são os setores que conferem, fiscalizam e atestam até chegar ao responsável que pagou indevidamente;
Análise
6.2. Os argumentos do recorrente não merecem prosperar. Ao assumir o cargo de chefe da Unidade de Saneamento, presume-se que o responsável tenha preparo, compatível com o cargo que ocupa, sendo capaz de assumir a responsabilidade sobre os atos de gestão que praticou ou deixou de assumir, inclusive se não atendeu aos princípios da precaução e diligência incorrendo em falha de gestão, como se confirmou.
6.3. Ao contrário do que afirma, embora não tenha sido o autor do atesto indevido das obras, como gestor da Unidade de Saneamento da Coordenação Regional da Funasa no Maranhão à época, o recorrente foi responsável direto pelas irregularidades na construção de obras de saneamento/engenharia contratadas pela Coordenação e pelos escritórios locais no interior do Estado, haja vista sua omissão para coibir, por meio de supervisão, as irregularidades constatadas, tanto no que diz respeito aos procedimentos licitatórios (acompanhamento) , quanto na execução e pagamento antecipado mediante atesto por servidor a ele subordinado, sem a regular conclusão das obras e sem atenderem as especificações técnicas dos projetos básicos. Tal conduta contribuiu diretamente para o prejuízo ao erário. Dessa forma, o recorrente concorreu para a aplicação irregular de dinheiro público. 
6.4. Acerca dos pagamentos indevidos, a Lei 4.320/1964, em seus arts. 62 e 63, diz que:
'Art. 62. O pagamento da despesa só será efetuado quando ordenado após sua regular liquidação.
Art. 63. A liquidação da despesa consiste na verificação do direito adquirido pelo credor tendo por base os títulos e documentos comprobatórios do respectivo crédito.
§ 1° Essa verificação tem por fim apurar:
I - a origem e o objeto do que se deve pagar;
II - a importância exata a pagar;
III - a quem se deve pagar a importância, para extinguir a obrigação.
§ 2º A liquidação da despesa por fornecimentos feitos ou serviços prestados terá por base:
I - o contrato, ajuste ou acordo respectivo;
II - a nota de empenho;
III - os comprovantes da entrega de material ou da prestação efetiva do serviço.'
6.5. O recorrente, ao ser designado como gestor da Unidade de Saneamento, passou a ser corresponsável pela regular liquidação das despesas relativas à execução dos serviços contratados por meio de sua unidade, nos termos do citado art. 62.
6.6. Assim, à luz da norma supracitada, o ex-gestor da Funasa deveria se certificar da exata importância a ser paga à contratada, a partir da verificação do devido cotejo dos serviços previstos no contrato com os serviços efetivamente executados pela Construtora.
6.7. No entanto, conforme afirmou o próprio responsável, acreditou em quem atestou irregularmente os serviços, sem ter certeza de que todos os serviços contratados haviam sido executados e, consequentemente, não se sabia qual o verdadeiro valor a que tinha direito a Construtora. Essa conduta ensejou o pagamento de serviços/obras não executados ou executados fora das especificações técnicas estabelecidas pela Funasa.
6.8. Ao contrário do que afirma, a conduta do recorrente, além de contrária à Lei 4.320/1964, resultou em ato de negligência (ato de omissão em que o agente deixa de praticar a ação que lhe era devida, à luz da norma, do cuidado e da diligência que de todos se espera) , que, como tal, sujeita o seu autor às consequências dele decorrentes.
6.9. Sobre a afirmação de comportamento ilibado do recorrente no exercício de suas funções, pode ter sido adotado antes da conduta omissiva que o responsabilizou na presente TCE, ocasião em que não demonstrou ter a conduta que retratou.
6.10. Em relação ao ajuste de preços nos Convites 068/97 e 069/97, importa registrar que o recorrente não foi citado por este motivo, conforme se verifica no ofício de citação a peça 118, não sendo tal fato, objeto da presente TCE. 
6.11. Além disso, ressalta-se que o recorrente não foi responsabilizado por atestar notas fiscais indevidamente, nem por ser o ordenador da despesa, essas infrações pertencem aos respectivos  responsáveis pelo atesto. A responsabilização do recorrente consiste na falta de controle das atividades do setor do qual era gestor, ao ponto de constatar-se condutas e ações à revelia que provocaram prejuízo ao erário, o que denota negligência e omissão (peça 21, p. 8 e 20) .
6.12. Não auxilia a defesa do recorrente o Acórdão 859/2006-TCU-Plenário, apresentado como precedente, considerando que naquele decisum, além do fiscal, foram responsabilizados dois ex-prefeitos e ordenadores de despesas, assim como a empresa contratada, ratificando o entendimento de que devem responder pelo prejuízo todos aqueles que a ele deram causa.
6.13. Com relação à tese de existência de falhas de atribuição de responsabilidade pela comissão de sindicância, não merece guarida, pois, ainda que estivesse eivada de vícios, o que dispensa avaliação, esse fato isolado não inviabilizaria o exercício do pleno exercício do direito ao contraditório e da ampla defesa, pois estas garantias e o devido processo legal foram observados na fase externa da TCE, no âmbito desta Corte, como constatado no item 5 retro. 
6.14. O argumento de que havia falhas na Funasa também não auxilia na defesa do recorrente, ao contrário, corrobora a consistência desta TCE no sentido de responsabilizá-lo por não observar de forma proativa os atos de seus subordinados, aqueles para os quais se confia determinadas tarefas, o que contribuiu para as ocorrências irregulares na condução de suas atividades.
6.15. Acerca da exigência de culpa ou dolo para responsabilização do recorrente, cabe registrar que, no âmbito do TCU, todos os que concorrerem para o cometimento de dano ao erário podem ser responsabilizados solidariamente, independentemente da existência de dolo ou má-fé, bastando a presença do elemento culpa, além do nexo de causalidade entre a ação omissivo-comissiva e o dano constatado (Acórdão 3694/2014-TCU-Segunda Câmara, Rel. André de Carvalho, 11441/2011-2ª Câmara, Rel. Aroldo Cedraz, 5297-2013-1ª Câmara, Rel. Jose Mucio) .
6.16. No caso, o recebimento das obras, parcial ou total, é de competência da USANE, cuja administração designa servidor responsável para aquele mister. O servidor designado tem o dever e a obrigação de verificar o direito adquirido pelo credor, com vistas a apurar a importância exata a pagar, o que não ocorreu. Dessa forma, o gestor da USANE, encarregado de tal tarefa não a cumpriu com probidade, deixando que as obras ou serviços discriminados na nota fiscal fossem realizados, sem estarem concluídos, o que resultou em dano ao erário. 
6.17. O recorrente, embora não seja 'o executor da obra' ou a 'pessoa que a atestou', favoreceu com sua conduta negligente, o pagamento indevido e foi responsabilizado solidariamente pelo dano ao erário, decorrente de ato de gestão ilegítimo e antieconômico. 
6.18. Ressalta-se se que, com exceção de Fernando José Martins de Sousa, cujas contas foram arquivadas por ausência de pressupostos para o desenvolvimento válido e regular do processo, os responsáveis citados pelo recorrente (Márcio Antônio Pinto de Almeida, José Francisco Santos Sousa, José de Amazonir Alves Linhares e Janilton Cavalcante Aranha) também foram condenados nos autos, bem como as empresas que não cumpriram os contratos em desacordo com a legalidade, conforme se observa da parte dispositiva do acórdão.
6.19. Assim, considerando que o recorrente não apresentou elementos concretos no sentido de desconstituir as irregularidades a ele apontadas nesta TCE, não logra seu intento de eximir-se da responsabilidade a que está sendo imputado. 
7. Se o valor do débito deve ser revisto (peça 316, p. 12-13) .
7.1. O recorrente afirma que é necessária nova avaliação das obras para aferir o real valor indenizado, com base nos seguintes argumentos:
a) consta expressamente às fls. 157 (peça 23, p. 16) e 1.102 (peça 47, p. 36) do presente processo, tabelas que demonstram que as obras continuam sendo realizadas e algumas até já foram finalizadas;
b) dentre as obras finalizadas, cita-se as que estão com a profundidade do poço a menor, tendo em vista que não era recomendado concluir na profundidade indicada inicialmente, bem como a construção do sistema de abastecimento d'água de Mutirão, que foi construído em sua totalidade pela Meta Comércio e Construção LTDA., e atualmente está em funcionamento;
c) impossível haver condenação com as obras ainda em desenvolvimento, sob pena de enriquecimento ilícito da União;
d) somente o que sobejar ao efetivamente realizado é que constituirá valor indenizável; 
e) faz-se necessária reavaliação financeira dos contratos considerando que nas obras relacionadas a seguir, as cauções dadas em garantia foram retidas nos cofres públicos da Funasa, consoante alteração contratual determinada pelo responsável Jose Francisco Santos Souza - coordenador substituto - ordenador de despesa e chefe da administração da Fundação Nacional de Saúde no Maranhão:
e.1) Peritoró/sede, Convite 065/1997 paga com a ordem bancária 98OB0494;
e.2) Boa Hora/Alto Alegre do Maranhão, Convite 065/1997, paga pela ordem bancária 98OB1138;
e.3) Videl/Bacabeira, Convite 067/1997, paga pelas ordens bancárias 98OB0394 e 98OB0685;
e.4) Zé Pedro/Bacabeira, Convite 067/1997, paga pela ordem bancária no 98OB0692; 
e.5) Alto do Araçagy/Raposa, Convite 068/1997, pago pelas ordens bancárias 98OB0327 e 98OB0887;
e.6) Lagoa Grande do Maranhão/Sede, Convite 068/1997, pago pela ordem bancária 98OB0455;
e.7) Bairro Mutirão/Coelho Neto, Convite 069/1997, pago pela ordem bancária 98OB1114;
e.8) Alto de Areias/Pedreiras, Convite 079/1997, paga pela ordem bancária 98OB1137;
e.9) Coroatá/Sede, Convite 079/1997, paga pela ordem bancária no 98OB470;
e.10) Boa Vista do Pindaré/Cajari, Convite VIA 07/1997, pago pelos cheques de 914214 de 29/1/1998 e 913402 de 24/4/1998;
Análise
7.2. Os argumentos do recorrente não merecem prosperar, considerando que não vieram acompanhados de evidências que os validem. Acerca do estado das obras, pelo decurso de tempo, cabe esclarecer que as evidências necessárias à quantificação do débito, identificaram o recorrente como responsável, bem como o liame causal, os quais foram extraídos do Relatório Técnico da Funasa, datado de 17/12/1999 (peça 27, 2-14) e do Relatório de Auditoria realizada in loco no período de 9 a 17 de dezembro do mesmo ano, nas obras da Coordenação Regional da Funasa no Estado do Maranhão. Como a auditoria foi realizada em 1999 (peça 27, p. 15-25 e peça 28, 1-15) , o dano foi evidenciado cerca de 2 anos após as contratações, inexistindo nos autos evidências de alterações posteriores. 
7.3. Com relação às tabelas mencionadas pelo recorrente às fls. 157 e 1.102, buscou-se identificar nos autos a que se referem, sendo identificada uma tabela à peça 23, p. 16, a qual não corresponde ao informado pelo recorrente, como será demonstrado. Além disso, não procede a informação trazida pelo recorrente em relação às obras de Peritoró, Boa Hora/Alto Alegre do Maranhão, Videl/Bacabeira, Zé Pedro/Bacabeira, Alto do Araçagy, Lagoa Grande do Maranhão/Sede, Bairro Mutirão/Coelho Neto, Alto de Areias/Pedreiras, Coroaté e Boa Vista do Pinderé, conforme se verifica a seguir:
a) Boa Vista do Pindaré/Cajari, Convite VIA 07/1997: o projeto básico relativo ao Convite 07/1997 previa a construção de poço tubular com profundidade estimada em 100 m.  (peça 1, p. 20) . O contrato foi assinado em 21/11/1997 e previa a conclusão da obra em 45 dias, a partir das ordens de serviço da Funasa (peça 1, p. 23) . Conforme registro datado de 5/1/1999, firmado pelos engenheiros civis da Funasa, Adebal Barbosa Avelar e Waldionor Pinheiro Costa, este último chefe da USANE à época, a obra objeto do Convite 07/1997, em Boa Vista do Pindaré, foi concluída com irregularidade na construção do poço tubular, com profundidade de 40 metros apenas, apresentando água salobra, portanto, sem aproveitamento para a comunidade, devendo ser ressarcido seu valor integral (peça 23, p. 6 e peça 6, p. 42) .  Não há referência a essa obra na tabela citada pelo recorrente; 
b) Peritoró/sede, Convite 065/1997: a obra previa a construção do sistema de abastecimento de água de Peritoró. O poço também foi construído com profundidade menor que a prevista. A rede de distribuição não está de acordo com o quantitativo previsto nem com a especificação. O quadro de comando apresenta defeito nos elementos que o compõe. O sistema não está em funcionamento (peça 23, p. 13-15) . A tabela referida pelo recorrente à peça 23, p. 16 informa que a obra está parada e com diversas pendencias;. 
c) Boa Hora/Alto Alegre do Maranhão, Convite 065/1997: a obra previa a construção do sistema de abastecimento de água do Município de Alto Alegre do Maranhão, porém, o documento à peça 48, p. 8, informa que a obra não foi executada. Na tabela referida pelo recorrente peça 23, p. 16 não consta a referida obra;. 
d) Videl/Bacabeira, Convite 067/1997: a obra que previa a construção do sistema de abastecimento de Videl foi paga, sem a devida conclusão, conforme relatório de viagem realizada pelos engenheiros Waldionor Pinheiro Costa e João Batista Brito Melo, no período de 2 a 5/9/1998 (peça 4, p. 20) . A tabela referida pelo recorrente à peça 23, p. 16 informa que a obra foi concluída, porém, pela prefeitura de Bacabeira; 
e) Zé Pedro/Bacabeira, Convite 067/1997: a obra previa a construção do sistema de abastecimento de Zé Pedro, no Município de Bacabal. A Tabela referida pelo recorrente à peça 23, p. 16 informa que a obra foi concluída com alterações nas especificações, porém, conforme relatório de viagem realizada pelos engenheiros Waldionor Pinheiro Costa e João Batista Brito Melo, no período de 2 a 5/9/1998, portanto mais recente, a obra foi paga sem a devida conclusão, (peça 4, p. 20) ; 
f) Alto do Araçagy/Raposa, Convite 068/1997: conforme Relatório de visita in loco, datado de 28/9/1998, realizada pelo engenheiro Antônio Pádua de Sousa, a obra que previa a construção do sistema de abastecimento de água de Araçagy foi paga sem ser concluída e sem aproveitamento pela comunidade (peça 4, p. 46-47) . Na tabela referida pelo recorrente à peça 23, p. 16, não há informações sobre essa obra; 
g) Lagoa Grande do Maranhão/sede, Convite 068/1997: a obra previa perfuração de poço, construção de abrigo aquisição e instalação de conjunto moto bomba, aquisição de coluna e instalação de quadro de comando na localidade de Lagoa Grande, mas o contrato não foi cumprido, conforme Relatório Técnico do Engenheiro Inaldo da Silva Santos. (peça 5, p. 13-17) . Na tabela referida pelo recorrente à peça 23, p. 16, não há informações sobre essa obra. Do valor imputado aos responsáveis foi descontada a caução (peça 47, p. 38) ;
h) Bairro Mutirão/Coelho Neto, Convite 069/1997: a obra previa a construção de sistema simplificado de abastecimento de água. Foi realizada execução parcial de poço tubular em 66 m dos 120 m contratados (peça 6, p. 4) . Essa mesma informação consta na tabela referida pelo recorrente à peça 23, p. 16. Embora conste dessa tabela que o poço estaria em funcionamento, foi constatado execução de apenas 55% da obra. A caução, retida inicialmente, foi devolvida (peça 6, p. 4) ;
i) Alto de Areias/Pedreiras, Convite 079/1997: conforme Relatório de Viagem realizada de 16 a 18/12/1999, a obra que previa a execução do sistema de abastecimento de água de Alto de Areia não foi concluída, e consta na tabela à peça 23, p. 16, com diversas pendências, em especial a construção do poço (peça 23, p. 13-15) ;
j) Coroatá/Sede, Convite 079/1997: conforme Relatório Técnico de Obras elaborado pelo engenheiro Adeval Barbosa Avelar, datado de 5/1/1999 (peça 6, p. 42-43) , a obra que previa a construção de um poço tubular com 200 metros de profundidade e revestimento de PVC geomecânico, com diâmetro 154 mm, com bomba submersa instalada com todos os implementos hidráulicos e elétricos, não foi concluída. Na tabela referida pelo recorrente à peça 23, p. 16, não há informações sobre essa obra. 
7.4. Como se pode constatar, a execução do objeto dos contratos foi apenas parcial. Alguns dos relatórios técnicos até apresentam percentuais de execução das obras, porém, não garantem que a parte executada do contrato teve ou terá serventia à população. 
7.5. Por outro lado, é improcedente o argumento do recorrente de se reavaliar financeiramente o débito, considerando o tempo transcorrido entre as obras e a presente data e ainda, a inexistência, nos autos, de menção a respeito de eventual aproveitamento parcial de obra por alguma administração municipal.
7.6. Em geral, a responsabilização pela inexecução deveria ser apenas pelo valor correspondente à fração não concretizada do objeto. Entretanto, quando o objeto é executado parcialmente e fora das especificações contidas no plano de trabalho, e sendo impossível seu aproveitamento futuro, a responsabilização se dá pelo total dos recursos repassados. 
7.7. A jurisprudência pacífica desta Corte de Contas corrobora no sentido de que a realização parcial da obra, sem funcionalidade ou benefícios à comunidade, como no presente caso, implica prejuízo aos cofres públicos em valor igual ao total repassado, tendo em vista o não alcance da finalidade a avença (Acórdão 3178/2020-TCU-Primeira Câmara, Rel. Weder de Oliveira, 9881/2019-2ª Câmara, Rel. Aroldo Cedraz e 9934/2016-2ª Câmara, Rel. Vital do Rêgo) . 
7.8. Dessa forma, o débito imputado ao recorrente foi devidamente calculado e detalhado à peça 184, p. 21-25, onde constam as datas de sua ocorrência, a localidade das obras, a irregularidade  que o originou e o seu valor, inexistindo evidências que possibilitem sua alteração. 
7.9. Assim, na presente situação, como não houve aproveitamento para a comunidade, é como se a obra não tivesse sido executada, porém, como foi paga, não há reparo a fazer na quantificação do dano, que deve ressarcido solidariamente pelos responsáveis, incluindo o ora recorrente. 
8. Se ocorreu prescrição. 
8.1. No Acórdão proferido, houve o reconhecimento da prescrição da pretensão punitiva, conforme se observa dos seguintes trechos do voto do relator:
'7. Quanto à aplicação de multa aos envolvidos, destacou a unidade técnica a ocorrência de prescrição da pretensão punitiva, uma vez que os atos apurados nestes autos foram praticados entre 1997 e os despachos que ordenaram as respectivas citações foram proferidos a partir de 17/10/2013 (peça 60) , após, portanto, o decêndio previsto no art. 205 do Código Civil, aplicado subsidiariamente neste Tribunal, conforme Acórdão 1441/2016-TCU-Plenário.
Deixo de aplicar aos envolvidos a pena de multa, uma vez caracterizada a prescrição da pretensão punitiva.'
Análise
8.2. No caso, o exame de prescrição faz-se necessário, dado o recente julgamento, pelo STF, do Recurso Extraordinário 636.886 (tema 899 da repercussão geral) . Os significativos impactos deste julgamento foram objeto de análise pela Serur nos autos do TC Processo 027.624-2018-8. Por economia processual, juntou-se a estes autos cópia do exame e do pronunciamento da unidade emitidos pela Serur naquele processo (peças 369 e 370, respectivamente) , em que foram fundamentadas as seguintes premissas, que serão consideradas no presente exame:
a)  pela jurisprudência até então vigente, a pretensão punitiva exercida pelo Tribunal de Contas estava sujeita à prescrição, regida pelos critérios fixados no Acórdão 1441/2016-TCU-Plenário. Já quanto ao débito, a ação de ressarcimento era considerada imprescritível, por expressa previsão do art. 37, § 5º, da Constituição Federal. No entanto, ao julgar o RE 636.886, o STF conferiu nova interpretação a esse dispositivo, fixando a tese de que 'é prescritível a pretensão de ressarcimento ao erário fundada em decisão de Tribunal de Contas';
b)  embora o RE 636.886 tenha por objeto a execução de acórdão condenatório proferido pelo TCU, a interpretação conferida pelo STF ao art. 37, § 5º, da Constituição, afeta a ação de ressarcimento como um todo, abrangendo não só a execução, mas também a pretensão condenatória. E, ao contrário da decisão proferida no julgamento do tema 897 (RE 852.475) , no tema 899, relativo à atuação do Tribunal de Contas, a conclusão de que a pretensão de ressarcimento é prescritível foi estabelecida de forma categórica, sem ressalvar as condutas dolosas qualificáveis como ato de improbidade;
c)  as pretensões punitiva e de ressarcimento devem observar o mesmo regime na atividade de controle externo, dado o objetivo comum da prescrição, de fixar prazo para o Tribunal de Contas agir, buscando caracterizar o ilícito, identificar seu autor, dimensionar as consequências da conduta (em especial, a quantificação do dano) e impor as consequências legais, independentemente do fato de tais consequências terem natureza punitiva ou ressarcitória;
d)  o Código Civil e a Lei 9.873/1999 constituem as duas alternativas que, de forma mais consistente, polarizam os debates acerca do regime de prescrição a ser observado no processo de controle externo. Não obstante a relevância dos fundamentos utilizados no Acórdão 1441/2016-TCU-Plenário, favoráveis à aplicação do Código Civil, a Lei 9.873/1999 adota balizas usuais no âmbito do direito público, prevê causas de interrupção em tudo compatíveis com o processo de controle externo e já vem sendo utilizada pelo STF para limitar o exercício da pretensão punitiva pelo TCU, em decisões posteriores ao Acórdão 1441/2016-TCU-Plenário. Assim, até que sobrevenha norma específica, entende-se que a prescrição das medidas de ressarcimento a cargo do tribunal de contas deve observar o regime Lei 9.873/1999;
e)  considerando, porém, que o acórdão proferido no RE 636.886 ainda está sujeito à oposição de embargos declaratórios, não é recomendável reconhecer a prescrição desde logo, ante a possibilidade de esclarecimento da decisão em sentido diverso do ora defendido (como, por exemplo, no que se refere aos atos dolosos) ou mesmo a modulação de seus efeitos, para preservar as ações de controle instauradas com base no entendimento jurisprudencial até então vigente;
f)  assim, nos casos em que a prescrição não tenha ocorrido por nenhum dos dois regimes (Código Civil ou Lei 9.873/1999) , o desfecho do processo não se alterará, qualquer que seja a premissa adotada (imprescritibilidade, prescritibilidade pelo Código Civil ou pela Lei 9.873/1999) , viabilizando-se o imediato julgamento. Já nas situações em que a pretensão de ressarcimento esteja prescrita por algum dos dois regimes, ou por ambos, é recomendável que o julgamento do processo seja sobrestado, até ulterior deliberação do Tribunal. 
8.3. As manifestações da Serur juntadas às peças 369 e 370 foram elaboradas quando ainda não estava disponibilizado o inteiro teor do acórdão do RE 636.886. Em nova análise após a publicação da decisão (DJe de 24/6/2020) , inclusive mediante o cotejo com os demais votos proferidos no julgamento, conclui-se pela subsistência das premissas indicadas acima, cabendo destacar dois aspectos relevantes.
8.4. O primeiro diz respeito à ressalva aos atos dolosos de improbidade. Observa-se que tanto na manifestação do TCU, como amicus curiae (peça 35 do RE 636.886) , como na manifestação do Ministério Público Federal na condição de fiscal da ordem jurídica (peça 38) , o tema 897 foi invocado com o fim de preservar a atuação dos tribunais de contas no caso de prejuízos causados dolosamente, mediante condutas típicas de improbidade administrativa. Todavia, o pedido não foi acolhido. No ponto, não houve divergência quanto ao entendimento do relator, de que 'as razões que levaram a maioria da Corte a estabelecer excepcional hipótese de imprescritibilidade, no tema 897, não estão presentes em relação as decisões do Tribunal de Contas que resultem imputação de débito ou multa'.
8.5. O segundo aspecto diz respeito à não incidência do Código Civil no regime de prescrição do ressarcimento. Nos votos em que a questão do prazo prescricional foi abordada, a referência foi sempre ao prazo quinquenal, usualmente adotado pelas normas de direito público.
8.6. Com essas explicações adicionais, passa-se à análise da prescrição no caso em exame, considerando-se as premissas indicadas anteriormente. 
Análise da prescrição segundo os critérios do Acórdão 1441/2016-TCU-Plenário.
8.7. No que se refere à pretensão punitiva, o TCU tem tradicionalmente aplicado os critérios definidos no Acórdão 1441/2016-TCU-Plenário, que, em incidente de uniformização de jurisprudência, orientou-se pela aplicação do Código Civil. Por este acórdão, em linhas gerais, a prescrição subordinar-se-ia ao prazo geral de dez anos (CC, art. 205) , contado a partir da data da ocorrência do fato e interrompido pelo ato que ordenar a citação, a audiência ou a oitiva da parte.
8.8. Entre outras razões que justificaram a adoção desse critério, destaca-se a de que o citado dispositivo constitui uma cláusula geral a ser empregada sempre que a pretensão for prescritível, mas a lei não estabelecer um prazo específico, como na hipótese.
8.9. Além disso, quando o fato irregular, ensejador da sanção, tiver ocorrido menos de dez anos antes do início da vigência da Lei 10.406/2002 (novo Código Civil) , 11/1/2003, o prazo de dez anos para a prescrição da pretensão punitiva do TCU é contado a partir dessa data (art. 2.028 da mesma lei) , e não a partir do fato irregular (Acórdão 9856/2019-TCU-Segunda Câmara, Rel. Marcos Bemquerer, 2861/2018-Plenário, Rel. Augusto Shermann e 2901/2017-2ª Câmara, Rel. Aroldo Cedraz) . 
8.10. Aplicando-se essas balizas ao caso em exame em relação ao ora recorrente, Mário Barbosa Gonçalves, verifica-se que o fato ensejador da irregularidade se iniciou em 12/5/1998, data do último pagamento realizado (peça 104, p. 5) , como reconhecido no acórdão recorrido (peça 188) . Como ocorreu menos de 5 anos antes do início da vigência do novo Código Civil, o marco inicial para a contagem do prazo de prescrição decenal é 11/1/2003. Dessa forma, tendo em vista a data do ato que ordenou a citação - 17/10/2013, confirmar-se-ia o decurso de tempo superior a dez anos.  
8.11. Ocorre que a notificação válida do responsável na fase interna das apurações da tomada de contas especial interrompe a contagem do prazo para a prescrição da pretensão punitiva do TCU (Acórdão 4840/2016-TCU-Segunda Câmara, Rel. André de Carvalho, 4790/2016-1ª Câmara, Rel. Bruno Dantas e 6018/2015-2ª Câmara, Rel. Ana Arraes) .
8.12. Nesse contexto, considerando que, no âmbito da fase interna da TCE, para se pronunciar especificamente a respeito das irregularidades a ela atinentes, o recorrente foi notificado em 9/6/2004, com comprovação de recebimento da referida correspondência pelo próprio responsável, em seu endereço em julho daquele mesmo ano. Tal fato interrompeu a contagem do prazo prescricional, de modo que a apuração do ilícito não chegou a ficar paralisada por mais de dez anos (peça 48, p. 37) .
8.13. Com a citação válida do recorrente, em 6/2/2014 (peça 118) , no âmbito do TCU, cuja confirmação de recebimento encontra-se à peça 123, houve nova interrupção do prazo decenal, não se operando, portanto, a prescrição por este critério. 
8.14. Considerando a premissa de que as pretensões punitiva e de ressarcimento se submetem ao mesmo regime, conclui-se que, tanto a possibilidade de aplicação de multa, como a condenação ao ressarcimento, não estariam prescritos, caso fossem adotados, para ambos os fins, os parâmetros definidos no Acórdão 1441/2016-TCU-Plenário.
Análise da prescrição pelo regime da Lei 9.873/1999 (MS 32.201) . 
8.15. Adotando-se as premissas fixadas na Lei 9.873/1999 ao caso em exame, observa-se que também não  teria ocorrido a prescrição. Para tanto, é preciso considerar os seguintes parâmetros:
a) Termo inicial: 
8.16. A Lei 9.873/1999, art. 1º, parte final, traz previsão expressa a respeito do início do prazo em se tratando de infração de caráter permanente ou continuado. Nesta hipótese, a prescrição começa a correr não da data de cada fato, e sim 'do dia em que tiver cessado' a permanência ou a continuidade.
8.17. Na hipótese em exame, estão presentes os requisitos típicos de uma infração permanente, com débitos ocorridos no período de 18/12/1997 a 12/5/1998 (item 9.4 do acórdão recorrido) . Assim, há de se ter como termo inicial da prescrição a data do último débito - 12/5/1998. 
b) Prazo:
8.18. A Lei 9.873/1999 apresenta um prazo geral, de cinco anos (art. 1º) , e um prazo especial, previsto no art. 1º, § 2º, a saber: 'quando o fato objeto da ação punitiva da Administração também constituir crime, a prescrição reger-se-á pelo prazo previsto na lei penal'. Entretanto, essa hipótese não se aplica ao caso em exame.
c) Interrupções por atos inequívocos de apuração dos fatos:
8.19. No regime da Lei 9.873/1999, a prescrição se interrompe 'por qualquer ato inequívoco, que importe apuração do fato' (art. 2º, II) , como por exemplo, sindicâncias, processo administrativo disciplinar, auditorias, ocasião em que são apurados a legalidade dos atos e, constatando irregularidades, desencadeiam as providências ressarcitórias e punitivas cabíveis. Com esse fundamento, de acordo com os documentos constantes dos autos, verificou-se que a prescrição foi interrompida:
1) em 22/7/1998, com a realização de auditoria especial, realizada na Coordenação Regional do Maranhão, abrangendo o Escritório Regional, em São Luís - MA e o Serviço Autônomo de Água e Esgoto de Bacabal-SAAE, no interior do Estado, a Fundação Nacional de Saúde, no período de 22/6/1998 a 10/7/1998 ( peça 1, p. 24-25) ;
2) em 6/10/1998, com a instauração do Processo de Sindicância pela Portaria 1.746, de mesma data, para apuração dos fatos e irregularidades identificadas nas auditoria (peça 1, p. 28) ;  
3) em 26/5/1999, com a instauração do Processo administrativo disciplinar - PAD 25100.001973/99-63, por meio da Portaria 43, de mesma data (peça 29, p. 17 e p. 32) ;
4)  em 15/10/1999, com a instauração de outro PAD 25100.001638/9-83 pela Portaria/PRE 149, de 15/10/1999, do Diretor-Geral do Departamento de Administração da Fundação Nacional de Saúde, publicada no B.S. 042, de 22/10/1999, fls. 06, vol. I, prorrogada pela Portaria/PRE 187, publicada no B.S. 050, de 17/12/99, para apurar denúncia de irregularidades praticadas por servidores na Coordenação Regional da FUNASA, no Estado do Maranhão (peça 1, p, 24 e peça 20, p. 20) ;
5) em 15/1/2000 com o Relatório de Auditoria realizada na Coordenação Regional da Fundação Nacional de Saúde no Estado do Maranhão, no período de 09 a 17 de dezembro de 1999, compreendendo especificamente a análise dos convites 87/97, 88/97 e 89/97 (sede) , 13/97 e 14/97 (D.S de Chapadinha) , 13/97 (D.S. de Pinheiro) , 18/97 (U.M. de Zé Doca) , bem como visitas in loco para avaliação das obras executadas (peça 27, p.15-25 e peça 28, p. 1-15) ; 
6) em 18/2/2000 com o Relatório do PAD 25100.001638/9-83 (peça 20, p. 20-50, peça 21, p. 1-50 e peça 22, p. 1-10) ; 
7) em 18/7/2000, com a determinação de instauração da TCE (peça 22, p. 11) ;
8) em 12/6/2002, com o início dos trabalhos da comissão processante (peça 48, p, 35) ;
9) em 30/11/2004,  com o Relatório da TCE (peça 48, p. 35-39) ;
10) em 22/8/2005, com o documento da Assessoria Técnica da Auditoria Interna da Funasa, por meio do qual, com base no Relatório da TCE, foram definidas as responsabilidades relacionadas à ilegalidade na execução de obras licitadas no ano de 1997 na jurisdição da Funasa no Maranhão, para efeito de registro na Conta Diversos Responsáveis Apurados, cabendo o registro sobre o valor do débito em nome de cada devedor solidário, considerando-se, para tanto, as empresas e seus representantes legais (peça 18, p. 13-22) ;
11) em 23/5/2006, por meio de despacho do auditor da Funasa, aprovando o Relatório de TCE e encaminhando à CGU (peça 18, p. 39-40) ;
12) em 1/10/2008, com o Relatório de Auditoria 212537/2008, da Controladoria Geral da União (peça 18, p. 42-44) ;
13) em 4/5/2010, com a autuação do presente processo de TCE, visando a apuração de irregularidades ocorridas no CORE/MA (peça 20, p. 1) ;
d) Interrupções pela citação dos responsáveis:
8.20. A prescrição também é interrompida 'pela notificação ou citação do indiciado ou acusado, inclusive por meio de edital', nos termos do art. 2º, I, da Lei 9.873/1999. E, no regime dessa lei, a interrupção se dá pela citação ou audiência propriamente dita, e não pelo despacho que a ordena. Com esse fundamento, houve a interrupção (peça 59) :
	Data da interrupção
	Responsável citado
	AR ou Resposta

	18/10/2013 (peça 68) 
	Márcio Antonio Pinto de Almeida
	Peça 73 e 75

	6/2/2014 (peça 118) 
	Mário Barbosa Gonçalves
	Peça 123 e 126

	16/9/2015 (peça 166) 
	Amanda Nobre Schiavinato e Fernando Nobre Martins (herdeira de Fernando José Martins de Sousa) 
	Peça 170

	1/10/2015 (peça 169) 
	Fernando Nobre Martins (herdeiro de Fernando José Martins de Sousa) 
	Peça 172

	18/10/2013 (peça 69) 
	José de Amazonir Alves Linhares 
	Peça 74 e 79

	6/2/2014 (peça 119) 
	Janilton Cavalcante Aranha
	Peça 124

	18/10/2013 (peça 70) 
	José Francisco Santos Sousa
	Peça 76

	28/1/2014 (peça 104) 
	Comercial Teixeira Oliveira Ltda.
	Peça 113

	28/1/2014 (peça 105) 
	Etapa Engenharia Ltda.
	Peça 111

	28/1/2014 (peça 106) 
	Ferdril Perfurações e Comércio Ltda. 
	Peça 112

	28/1/2014 (peça 107) 
	Imperatriz Poços Artesianos Ltda.
	Peça  115

e) Interrupção pela decisão condenatória recorrível:
8.21. A prescrição também se interrompe 'pela decisão condenatória recorrível' (art. 2º, III, da Lei 9.873/1999) , ocorrida na data do acórdão condenatório que é 4/7/2017 (peça 188) .
f) Da prescrição intercorrente:
8.22. Nos termos do art. 1º, § 1º, da Lei 9.873/1999, opera-se a prescrição intercorrente se o processo ficar paralisado por mais de três anos, aguardando 'julgamento ou despacho'.
8.23. Note-se que há uma correlação entre essa hipótese e as causas de interrupção da prescrição do art. 2º. Com efeito, uma vez interrompida a prescrição por alguma das hipóteses do art. 2º, o processo não pode ficar inativo, sem qualquer inovação processual relevante, por mais de três anos. 
8.24. Trata-se de prazo específico, não se aplicando nem o prazo geral de cinco anos nem o prazo especial, da lei penal (§ 2º) . A finalidade da prescrição intercorrente, com seu prazo próprio, é a de assegurar a eficiência e celeridade nas apurações administrativas. Seria contrário a essa finalidade a paralisação injustificada do processo por período maior que o triênio estabelecido para a hipótese.
8.25. A extrapolação do prazo de três anos, sem inovação relevante no processo, pode configurar negligência. Por isso, além de se operar a prescrição, deve-se promover a 'apuração da responsabilidade funcional decorrente da paralisação, se for o caso'.
8.26. Em muitas situações o exame da prescrição intercorrente pode ficar prejudicado nos processos já em tramitação no TCU. Como a ação de ressarcimento era considerada imprescritível, as peças que compõem a tomada de contas especial, elencadas no art. 10 da Instrução Normativa-TCU 71/2012, não contemplam informações pormenorizadas quanto ao andamento do processo na fase interna, o que pode prejudicar a análise de eventual paralisação por mais de três anos. 
8.27. Assim, caso o tribunal venha a adotar a sistemática da Lei 9.873/1999 para aferir a prescrição, convém avaliar, oportunamente, a possibilidade de ajustes na IN-TCU 71/2012, para que as tomadas de contas especiais encaminhadas ao tribunal contemplem informações sobre as interrupções ocorridas na fase interna do procedimento (como, por exemplo, declaração do órgão instaurador da TCE, de que o processo não ficou paralisado por mais de três anos, na forma do art. 1º, § 1º, da citada lei) . 
8.28. Especificamente quanto a esta TCE, as próprias causas de interrupção elencadas acima permitem evidenciar que o processo teve andamento regular, não se operando a prescrição intercorrente. Entre as causas interruptivas, somente em um momento - entre a data da instauração da TCE, em 4/5/2010, e a primeira citação, em 13/10/2013 - foi ultrapassado os três anos, o que poderia suscitar dúvidas sobre a ocorrência da prescrição intercorrente.
8.29. No entanto, há elementos suficientes nos autos para demonstrar que, mesmo nesse intervalo, o processo não esteve paralisado por prazo superior a três anos. Veja-se: entre a autuação do TC Processo 011.650/2010-9 (4/5/2010) e a data da 1ª citação (13/10/2013) , há atos de efetiva inovação no processo, como a instrução da unidade técnica de 14/10/2012 à peça 59, em que a Secex-MA faz a análise dos autos da TCE recebida e propõe a citação dos responsáveis. 
8.30. Logo, há informações suficientes nos autos para evidenciar o regular andamento do feito, não se verificando a prescrição intercorrente prevista na Lei 9.873/1999.
f) Conclusão:
8.31. Independentemente da existência de outras causas interruptivas não elencadas acima (citações no âmbito administrativo, tentativas de solução conciliatória etc.) , cujo levantamento não se fez necessário, observa-se, pelos eventos indicados, que em nenhum momento transcorreu prazo suficiente para se operar a prescrição (nem mesmo se se considerasse o prazo geral de cinco anos) , tomando-se como referência a Lei 9.873/1999, tida pelo STF como norma regente da prescrição da pretensão punitiva pelo TCU.
8.32. Partindo-se da premissa de que a pretensão reparatória segue as mesmas balizas, enquanto não houver norma específica a respeito, a demonstração de que não se operou a prescrição punitiva impõe, como consequência, a conclusão de que também é viável a condenação ao ressarcimento do prejuízo apurado nos autos.
8.33. Assim, qualquer que seja a premissa adotada (da imprescritibilidade, da prescritibilidade pelo regime do Código Civil ou da prescritibilidade pelo regime da Lei 9.873/1999) , verifica-se a perda do objeto da preliminar suscitada, considerando que, em nenhuma hipótese, eventual prazo extintivo foi extrapolado.
CONCLUSÃO
9. Das análises anteriores, conclui-se que:
a) em decorrência do sentido e alcance do art. 37, § 5º, da Constituição Federal, definidos pelo STF no julgamento do Recurso Extraordinário 636.886, é prescritível a pretensão reparatória exercida pelo tribunal de contas. Os fundamentos da decisão e a ausência de ressalvas na enunciação da tese permitem concluir que a ação de ressarcimento pode se desenvolver a qualquer tempo, na hipótese de condutas dolosas, apenas no âmbito judicial, sujeitando-se à prescrição na esfera administrativa;
b) até que sobrevenha norma específica para disciplinar a prescrição relativa à atuação do tribunal de contas, entende-se aplicável os critérios do Acórdão 1441/2016-TCU-Plenário que já vinha sendo aplicado para verificação da prescrição punitiva, e o regime previsto na Lei 9.873/1999. Referida lei contempla parâmetros que preponderam no conjunto de normas de direito público e que são compatíveis com o rito do processo de controle externo, e já é utilizada pelo STF para estabelecer limitação temporal ao exercício da pretensão punitiva pelo TCU; 
c) analisando a situação em exame ante os dois parâmetros, verifica-se que, em nenhum dos casos - critérios do Acórdão 1441/2016-TCU-Plenário e regime da Lei 9.873/1999 -, se operou a prescrição;
d) considerando que o recorrente foi devidamente citado e, tendo tomado conhecimento de sua notificação, apresentou alegações de defesa, porém, não ofertaram evidências de fatos que comprovadamente teriam prejudicado sua defesa, não se verifica violação dos princípios do contraditório e da ampla defesa e ao devido processo legal;
e) tendo em vista que o recorrente não apresentou elementos concretos no sentido de desconstituir as irregularidades a ele apontadas nesta TCE, não logra seu intento de eximir-se da responsabilidade a que está sendo imputado;
f) como as obras foram pagas e, tendo sido executadas parcialmente sem aproveitamento pela comunidade local, não há reparo a fazer na quantificação do dano, que deve ressarcido pelos responsáveis;
9.1. Com base nessas conclusões, propõe-se o não provimento do recurso, uma vez que os argumentos ofertados pelo recorrente não tiveram o condão de elidir as irregularidades inquinadas e nada adicionam aos arrazoados já rejeitados pelo Tribunal, perdurando válidas as razões de decidir consubstanciadas no acórdão atacado.  
PROPOSTA DE ENCAMINHAMENTO
10. Ante o exposto, com fundamento nos artigos 32, inciso I; e 33, da Lei 8.443/1992, submetem-se os autos à consideração superior, com posterior encaminhamento ao Ministério Público junto ao Tribunal de Contas da União e ao Gabinete do Relator, propondo:
a) conhecer do recurso interposto para, no mérito, negar-lhe provimento;  
b) comunicar a deliberação que vier a ser proferida por esta Corte aos recorrentes, à Superintendência Estadual da Fundação Nacional de Saúde no Estado do Maranhão (Suest/Funasa/MA) , à 3ª Vara Federal da Seção Judiciária do Maranhão, onde atualmente corre ação sobre os mesmos fatos tratados neste processo, e ao Procurador-Chefe da Procuradoria da República no Estado do Maranhão e demais interessados."
Por seu turno, o Ministério Público junto ao TCU, instado a se manifestar neste processo, acompanhou os encaminhamentos oferecidos pela unidade instrutora, acrescentando valorosas contribuições acerca análise da incidência da prescrição nos processos de contas (peça 374) .
	É o relatório.

Luana de Azevedo Cortez (15.872/OAB-MA) e outros, representando Mário Barbosa Gonçalves.

Procurador Sergio Ricardo Costa Caribé.

TOMADA DE CONTAS ESPECIAL. NÃO COMPROVAÇÃO DA REGULAR APLICAÇÃO DOS RECURSOS TRANSFERIDOS. IRREGULARIDADE DAS CONTAS COM A CONDENAÇÃO DOS ENVOLVIDOS A RESSARCIMENTO DO DANO APURADO. RECURSO DE RECONSIDERAÇÃO. ARGUMENTOS INSUFICIENTES PARA REFORMA DO JULGADO. CONHECIMENTO E NÃO PROVIMENTO.

TOMADA DE CONTAS ESPECIAL (TCE)

Secretaria de Recursos (Serur); Secretaria de Controle Externo de Tomada de Contas Especial (SecexTCE).

Em julgamento, recurso de reconsideração interposto por Mário Barbosa Gonçalves contra o Acórdão 5132/2017-TCU-Primeira Câmara, por meio do qual o Tribunal julgou suas contas irregulares e imputou-lhe débito.
A tomada de contas especial que deu origem a estes autos foi instaurada pela Auditoria Interna da Fundação Nacional de Saúde (Funasa) em desfavor de gestores da então Coordenação Regional da Funasa no Maranhão (Core/MA) , atual Superintendência Estadual da Funasa, e de empresas contratadas para a execução de obras e serviços relacionados a sistemas de abastecimento de água, referentes a obras licitadas em 1997.
Nesta oportunidade, o recorrente alega, preliminarmente, que teria havido ofensa ao devido processo legal e à defesa, bem como teria ocorrido a prescrição do débito.
No mérito, alega que sua responsabilidade deveria ser excluída pelas seguintes razões, entre outras:
a evidência de ajuste de preços unitários não poderia acarretar superfaturamento, além de que a licitação da obra teria sido por preço global e não por preço unitário;
os possíveis desvios não teriam decorrido da conduta do recorrente, mas de terceiros;
não teria exercido a função de ordenador de despesas ou de guarda de dinheiro e bens;
não haveria culpa ou dolo em sua conduta; 
nunca teria atestado obras inacabadas como se estivessem prontas, não teria causado prejuízo à Funasa;
as irregularidades seriam de responsabilidade de Fernando José Martins de Sousa, o qual teria atestado as obras quando das suas visitas às localidades, conforme entendimento das comissões do PAD;
a legislação e a jurisprudência do TCU (Acórdão 859/2006-TCU-Plenário) seriam uníssonas ao imputar ao fiscal a responsabilidade pelo prejuízo causado.
Em relação ao débito, o recorrente pleiteia a revisão de valores pelos seguintes motivos: 
obras estariam sendo realizadas e algumas até já teriam sido finalizadas;
seria impossível a condenação com as obras ainda em desenvolvimento, sob pena de enriquecimento ilícito da União;
 somente o que sobejar ao efetivamente realizado é que poderia constituir valor indenizável;
 seria necessária reavaliação financeira dos contratos, pois as cauções dadas em garantia teriam sido retidas nos cofres públicos da Funasa. 
Após examinar as razões recursais, a Secretaria de Recursos concluiu que não foram trazidos elementos suficientes para alterar a deliberação recorrida, razão pela qual, com a concordância do Ministério Público junto ao TCU, propõe o conhecimento e o não provimento do apelo recursal.
Preliminarmente, ratifico o despacho exarado no sentido de que o presente recurso merece ser conhecido, porquanto preenche os requisitos de admissibilidade previstos nos arts. 32, inciso I, e 33 da Lei 8.443/1992.
Quanto ao mérito, concordo com a análise empreendida pela secretaria especializada, transcrita no relatório precedente, a qual enfrentou e afastou com propriedade cada um dos argumentos apresentados pelo recorrente, razão pela qual incorporo seus fundamentos às minhas razões de decidir, sem prejuízo das seguintes considerações.
A respeito da prescrição da pretensão ressarcitória deste Tribunal, adoto, nestes autos, o entendimento reiterado desta Corte pela imprescritibilidade, até que haja maior segurança para se decidir nessa matéria, após a apreciação definitiva das questões levantadas no âmbito do RE 636.886.
Conforme tenho afirmado, ainda pairam muitas dúvidas e lacunas a serem sanadas, o que torna extremamente difícil a imediata aplicação do novo entendimento da Suprema Corte. 
De todo modo, cabe registrar, no caso em tela, a inocorrência da prescrição da pretensão ressarcitória desta Corte, mesmo se considerarmos os critérios da Lei 9.873/1999, conforme se verifica na detalhada análise realizada pela Serur.
Em relação à aplicação de sanções, a decisão recorrida é compatível com a jurisprudência desta Corte no sentido de que a pretensão punitiva deste Tribunal se subordina ao prazo geral de dez anos indicado no art. 205 do Código Civil, entendimento fixado no Acórdão 1441/2016-TCU-Plenário. Desse modo, embora tenha sido condenado ao ressarcimento do débito, o recorrente não foi apenado com multa.
Sobre os princípios da segurança jurídica e do devido processo legal, a unidade técnica rememorou a cronologia dos fatos e concluiu que, durante todo o processo, o recorrente teve assegurado seu direito à ampla defesa e ao contraditório, por meio de notificações válidas tanto na fase interna quanto na fase externa da TCE, não havendo prejuízos processuais. 
Quanto aos aspectos relacionados à responsabilização de Mário Barbosa Gonçalves, a Serur sublinha que, embora o recorrente não tenha atestado as obras irregulares, sua responsabilização decorre da "omissão para coibir, por meio de supervisão, as irregularidades constatadas, tanto no que diz respeito aos procedimentos licitatórios (acompanhamento) , quanto na execução e pagamento antecipado mediante atesto por servidor a ele subordinado, sem a regular conclusão das obras e sem atenderem as especificações técnicas dos projetos básicos."
Com efeito, o recorrente foi responsabilizado por não ter exercido o necessário controle sobre as atividades da Core/MA, no que diz respeito à contratação, acompanhamento e execução das obras licitadas, o que propiciou a ocorrência de obras totalmente pagas e não concluídas, ou parcialmente concluídas sem atender as especificações técnicas, e outras pagas sem sequer terem sido iniciadas.
Assim, ainda que não tenha agido de má-fé, a conduta do recorrente denota absoluta falta de zelo com o erário, decorrente sobremaneira do descontrole das atividades do setor do qual era chefe. Não merece prosperar, portanto, o argumento de que não teria responsabilidade pelos atos praticados, pois teria agido sob análise de outros servidores. 
Nesse ponto, entendo que a decisão recorrida levou em consideração todos os elementos fáticos e jurídicos disponíveis nos autos. Tais elementos foram suficientes à comprovação da ocorrência do dano e à responsabilização dos responsáveis, conforme se verifica no voto condutor do Acórdão 5132/2017-TCU-Primeira Câmara:
"12. O relatório técnico elaborado pela Funasa (peça 27, p. 2-14) , datado de 17 de dezembro de 1999, quando da verificação da situação física das obras em questão, detalhou longa lista de falhas e problemas técnicos semelhantes nas obras auditadas, tais como inexecução de partes da obra, execução com qualidade inferior à esperada, desobediência às especificações contidas na discriminação dos serviços, alteração da localidade beneficiada, erros técnicos originados na concepção, com a consequente realização inadequada de alguns elementos projetados, execução de obras sem projeto técnico definido ou de partes da obra sem definição tecnicamente razoável. 
13. O descontrole das atividades de fiscalização e do acompanhamento das referidas obras se refletiu, segundo afirmou o referido relatório, nos pagamentos das respectivas faturas, sendo comum o atesto de notas fiscais por pessoas inabilitadas, sem qualquer vistoria aos serviços e sem o cuidado necessário na liquidação das respectivas despesas. 
14. Concordo com as conclusões da unidade técnica quanto à rejeição das alegações de defesa apresentadas pelos responsáveis, cuja análise incorporo, desde já, às minhas razões de decidir. 
15. Em acréscimo às ponderações feitas pela unidade técnica, destaco que os contratos correspondentes exigiam para pagamento não somente as notas fiscais ou faturas dos serviços devidamente atestados e visados pelo setor solicitante, como também as medições parciais e/ou finais realizadas pela fiscalização da Funasa ou avaliações periódicas das obras e serviços executados (peça 1, p. 16, 44, peça 3, p. 12, 23, 46, peça 4, p. 32, peça 6, p. 12) . 
16. Não obstante isso, os documentos acostados aos autos não trazem os relatórios de medição parciais ou finais, nem as mencionadas avaliações periódicas, tendo os respectivos pagamentos sido autorizados somente com o carimbo de atestação nas respectivas notas fiscais, o que permite, a meu ver, a conclusão de que os envolvidos não tiveram o zelo necessário no desempenho de suas atribuições, procedendo ao pagamento sem os elementos para tanto necessários, atraindo para si a responsabilização pelo dano apurado nestes autos."
Desse modo, entendo que restou plenamente caracterizada a responsabilidade do ex-Coordenador Regional da Funasa no Maranhão.
Quanto à revisão do débito, considero desnecessário adicionar comentários, sendo suficiente a análise empreendida pela Serur, que, diante da ausência de provas nos autos, afastou cada argumento apresentado pelo recorrente.
Sendo assim, ante a ausência de elementos capazes de alterar o juízo anteriormente formulado, não é possível reformar o julgado, como pretende o recorrente.
Feitas essas considerações, entendo que se deve conhecer e negar provimento ao presente recurso, mantendo-se inalterada a deliberação ora combatida.
	Ante o exposto, voto por que o Tribunal adote o Acórdão que ora submeto à deliberação deste Colegiado.
TCU, Sala das Sessões Ministro Luciano Brandão Alves de Souza, em 10 de agosto de 2021.
Ministro BRUNO DANTAS 
Relator